最高法院刑事判決　　　　　　　　　　　　　　　九十一年度台上字第三九七六號
　　上　訴　人　甲○○
右上訴人因偽造有價證券案件，不服台灣高等法院高雄分院中華民國八十九年四月二
十六日第二審判決（八十八年度上訴字第九四三號，起訴案號：台灣屏東地方法院檢
察署八十五年度偵緝字第五二號），提起上訴，本院判決如左：
    主  文
原判決撤銷，發回臺灣高等法院高雄分院。
    理  由
本件原判決認定上訴人甲○○於民國八十二年間，向盧念務（下稱盧女）借用屏東縣
獅子鄉○路段二十六號之一土地上之部分農舍使用後，竟意圖為自己不法之利用，於
八十三年七月十八日至同年月二十二日間之某日，趁盧女與其夫外出謀生之際，侵入
盧女之農舍內，取其所有之坐落屏東縣獅子鄉○路段十一號土地所有權狀及印章等物
，並意圖為自已不法之所有，竊取盧女於八十三年七月十八日向屏東縣獅子鄉戶政事
務所申請核發之「盧念務之印鑑證明」及「盧念務之戶籍謄本」。得手後交由知情之
林嘉雄介紹知情之代書林政三（以上二人由檢察官另行起訴）向不知情之李祈福（以
其妻黃春敏名義）扺押借款。由林政三於「八十七年七月二十日」在其屏東縣林邊鄉
○○路一六三號代書事務所內，盜用盧女之印章偽造如原判決附表一、二、三所示盧
女名義之同意書、本票及借據各一紙。並委由不知情之不詳姓名成年人簽署盧女之姓
名，復盜用盧女之印章偽造盧女提供上述土地擔保借款新台幣（下同）二百萬元之土
地登記申請書及土地抵押權設定契約書各一份。並由林政三於八十三年七月二十二日
十五時十分許，持上揭偽造之土地登記申請書、土地抵押權設定契約書、印鑑證明及
戶籍謄本暨相關資料，向枋寮地政事務所申請設定登記，使該地政事務所不知情之公
務員於同年月二十五日准予如原判決附表四所示之抵押權設定登記。旋由林嘉雄、林
政三於同年月二十七日持前述同意書、本票及借據各一紙至李祈福住處，向李某以其
妻之名義借貸二百萬元轉交予上訴人，足以生損害於盧女、李祈福及土地登記之正確
性等情。因而撤銷第一審判決，改判依牽連犯關係從一重論處上訴人共同意圖供行使
之用，而偽造有價證券罪刑，固非無見。
惟查：(一)、按刑事訴訟法第九十五條第一款關於告知犯罪嫌疑及罪名程序之規定，旨
在使被告得以充分行使其訴訟防禦權，以達刑事訴訟發見真實兼及程序公正之目的。
是以法院如基於審判不可分關係，逕行擴張起訴事實範圍，而併就檢察官起訴書所未
記載之犯罪事實加以審判者，自應依上開規定於審判期日前踐行上開告知程序，始能
避免突襲性裁判，而確保被告之權益。否則，如於辯論終結後，逕行擴張起訴事實而
為判決，依上說明，其對於訴訟程序之踐行，即非適法。查本件檢察官起訴書內並未
記載上訴人有偽造及行使偽造盧女名義之土地登記申請書、土地抵押權設定契約書、
盜用盧女印章及使公務員登載不實之犯罪事實。原判決擴張起訴事實之範圍，併就上
訴人偽造及行使偽造盧女名義之前揭土地登記申請書、土地抵押權設定契約書、盜用
盧女印章及使公務員登載不實之犯罪事實加以審判，然並未依上開規定於審判期日前
踐行告知擴張起訴事實範圍判決之程序，以使上訴人等得以充分行使其訴訟防禦權，
有原審訊問及審判筆錄可稽（見原審卷第十六頁、第二十三頁、第四十四頁、第六十
三頁、第七十七頁）；依上說明，其對於訴訟程序之踐行，自屬違法。(二)、按判決不
載理由或所載理由矛盾者，依刑事訴訟法第三百七十九條第十四款之規定，其判決當
然違背法令。原判決事實欄內記載：林政三於「八十七年七月二十日」盜用盧女之印
章偽造盧女名義之同意書、本票及借據各一紙，委由不知情不詳姓名成年人簽署盧女
之姓名，復盜用盧女之印章偽造盧女名義之土地登記申請書及土地抵押權設定契約書
等情。隨後又記載：（林政三）於「八十三年七月二十二日十五時十分許」，持上揭
偽造之「土地登記申請書」、「土地抵押權設定契約書」、「盧念務之印鑑證明」及
「盧念務之戶籍謄本」暨相關資料，向枋寮地政事務所申請登記云云（見原判決第二
面第五行、第十一、十二行）；其日期之記載前後矛盾，已有可議（本院按上開「八
十七年七月二十日」似為「八十三年七月二十日之誤載）。且依原判決事實欄之記載
，上訴人所竊取之「盧念務之印鑑證明」及「盧念務之戶籍謄本」，均係盧女於八十
三年七月十八日向屏東縣獅子鄉戶政事務所申請核發，而非出於偽造。惟其事實欄內
竟又記載：「（林政三）於八十三年七月二十二日十五時十分許持上揭偽造之『土地
登記申請書』、『土地抵押權設定契約書』、『盧念務之印鑑證明』及『盧念務之戶
籍謄本』向枋寮地政事務所申請設定登記」云云，理由內亦為相同之說明（見原判決
第二面第二、三行、倒數第八、九行及第四面十一行至第十三行），似又謂「盧念務
之印鑑證明」及「盧念務之戶籍謄本」亦屬偽造，前後亦有齟齬。又原判決理由第三
段內說明：上訴人「盜用盧念務之印章，為使用竊盜，不另論罪」云云（見原判決第
十一頁第四、五行）。惟其後又說明：「此部分（指上訴人利用不詳姓名之人偽簽盧
女署押部分）與盜用盧念務印章，均為偽造行為之階段行為，為偽造部分所吸收，不
另論罪」云云（見原判決第十一面最末一行及第十二面第一行）。前者謂上訴人「盜
用盧女印章」之行為，為「使用竊盜」之行為，而不另論罪。後者又謂上訴人「盜用
盧女印章」之行為，為偽造私文書之階段行為，已為偽造私文書之行為所吸收，不另
論（以盜用印章）罪，其論斷亦有矛盾。再本件起訴意旨係指上訴人「偽造盧女署押
及印文」之行為，涉犯刑法第二百十七條第一項之罪嫌，並未敘及上訴人有「盜用盧
女印章」之行為，尤未指上訴人「盜用盧女印章」之行為涉犯刑法第二百十七條第一
項之罪嫌。原判決理由第三段內謂：公訴人謂（上訴人盜用印章之行為）係犯刑法第
二百十七條第一項之罪云云（見原判決第十二面倒數第五、六行），已與起訴書記載
之內容不符。且原判決理由既說明：「又其（指上訴人）盜用印章為階段行為，不另
論罪」云云。惟竟又謂：「惟檢察官（就上訴人盜用印章部分）依裁判上一罪起訴，
自毋庸另為無罪之諭知」云云（見原判決第十二面倒數第五、六行）。其一方面認為
上訴人有盜用盧女印章之行為，惟此部分已為上訴人偽造私文書行為所吸收，而不另
論罪。另一方面又認為不能證明上訴人有盜用盧女印章之行為，惟檢察官認此部分與
起訴而判決有罪部分有裁判上一罪關係，爰毋庸另為無罪之諭知云云，其理由之說明
前後亦有矛盾。此外，本件起訴書並未記載上訴人涉有偽造及行使偽造盧女名義之「
土地登記申請書」、「土地抵押權登記申請書」、盜用盧女印章，及使公務員登載不
實之犯罪事實。原判決併就該部分犯罪事實予以審判，而論以刑法第二百十六條、第
二百十條及同法第二百十四條等罪。惟僅就其何以得就上開未經檢察官起訴之「偽造
抵押權設定契約書」部分犯罪事實併予審判之理由，對其餘部分則漏未加以說明，亦
有理由不備之違法。再者，原判決認定上訴人有委由不知情之不詳姓名成年人簽署盧
女姓名之犯行，而就此部分論以偽造署押罪之間接正犯（見原判決第二面第八、九行
，第十一面倒數第二行）。惟並未說明其憑以認定上訴人「委由不知情之不詳姓名成
年人簽署盧女姓名」之證據及理由，併有理由欠備之可議。(三)、按除有特別規定外，
已受請求之事項未予判決，或未受請求之事項予以判決者，其判決為當然違背法令，
刑事訴訟法第三百七十九條第十二款定有明文。查本件起訴書犯罪事實欄記載：上訴
人竊取盧女所有坐落屏東縣獅子鄉○路段十一號土地之所有權狀及其印鑑證明、戶籍
謄本及身分證等資料，得手後交由林政三、林嘉雄向李祈福抵押借款等情，並指上訴
人有「偽造」盧女之署押及「印文」之犯嫌，而認此部分涉有刑法第三百二十條第一
項之竊盜，及同法第二百十七條第一項之偽造印文罪嫌。原判決僅就上訴人竊取「盧
念務之印鑑證明」、「盧念務之戶籍謄本」，以及「偽造盧女署押」部分予以論究，
對於起訴書所指上訴人竊取盧女之「土地所有權狀」、「身分證」，以及「偽造盧女
印文」部分，則漏未加以判決及說明，依上規定，自有已受請求之事項而未予判決之
當然違背法令。以上或為上訴意旨所指摘，或為本院得依職權調查之事項，應認原判
決有撤銷發回之原因。
據上論結，應依刑事訴訟法第三百九十七條、第四百零一條，判決如主文。
中      華      民      國    九十一    年      七      月     十八     日
                              最高法院刑事第六庭
                                  審判長法官  吳  雄  銘
                                        法官  池  啟  明
                                        法官  石  木  欽
                                        法官  郭  毓  洲
                                        法官  吳  三  龍
      右正本證明與原本無異
                                              書  記  官
中      華      民      國    九十一    年      七      月    二十二    日
